---
title: "05/大数の法則と中心極限定理"
date: 2026/5/19

modified-date: today

format: 
  revealjs:
    footer: "LLNとCLT"
    mermaid:
      theme: neutral

metadata-files: 
  - "style/slide.yml"
---


```{r set-up}
set.seed(19940309) # Someone's birthday
pacman::p_load(tidyverse) # Load the package(s)
theme_set(theme_bw()) # Set ggplot theme
```

## 推測統計学
サンプルの性質から母集団の性質を推測する際に用いられる統計学の方法

::: {.fragment .fade-in}
ランダムサンプリングがなされている場合、サンプルサイズを大きくすれば母集団の性質に近づける

::: {.incremental}
- **大数の法則** (Law of Large Numbers: LLN)
- **中心極限定理** (Central Limit Theorem: CLT)

:::
:::

::: {.fragment .fade-in}
以下の設定を考えてみましょう

::: {.incremental}
- **母集団**＝10万人のA国民
- A国民の間の内閣支持率は**60%**（**母平均**）
- 一部のサンプルを取り出して母平均を推定したい

:::
:::

## 大数の法則 (LLN)
サンプルサイズを増やせばサンプル平均は母平均に近づく

::: {.fragment .fade-in}
サイズを徐々に増やしながらサンプルを抽出し、支持率を測定

- 100人から2万人まで50人ずつ増やす
:::

::: {.fragment .fade-in}
```{r LLN}
# Generate the population
pop_size <- 100000 # Population size
pop_prob <- 0.6 # Population probability

pop <- rbinom(pop_size, 1, pop_prob)

# Sample from the population
sample_size <- c(seq(100, 20000, by = 50))


est_prob <- NULL
for (n_sample in 1:length(sample_size)) {
  est_prob <- c(est_prob,
                   pop %>%
                     sample(size = sample_size[n_sample]) %>%
                     mean())
}

# Construct the data frame for visualization 
df_LLN <- tibble(sample_size = sample_size,
             est_prob    = est_prob)

# Visualize the estimated probabilities
df_LLN %>% 
  ggplot(aes(x = sample_size,
             y = est_prob)) +
  geom_line() +
  geom_hline(yintercept = 0.6, colour = "red") +
  labs(x = "サンプルサイズ",
       y = "推定支持率")

```

:::

## 中心極限定理 (CLT)

サンプル平均は母平均のまわりに**正規分布**し、サンプルサイズが大きくなるほどばらつきは小さくなる

::: {.fragment .fade-in}
100人、500人、1000人と3つのパターンそれぞれでサンプルを1000個ずつ抽出し、サンプル平均の分布をみてみると…

:::

::: {.fragment .fade-in}
```{r CLT}
# Setting for multiple sampling
sampling_n <- 1000 # Number of sampling/samples
sample_size2 <- c(100, 1000, 5000) # Vary with sample size

# Generate the sample means
sample_mean <- NULL
for (i in 1:length(sample_size2)) {
  sample_mean_store <- replicate(sampling_n,
              sample(pop, size = sample_size2[i]) %>%
                               mean())
  sample_mean <- c(sample_mean, sample_mean_store)

}

# Visualize the distribution of the sample means
df_CLT <- tibble(
  sample_size = rep(sample_size2, each = sampling_n),
  sample_mean = sample_mean
)

df_CLT %>% 
  ggplot(aes(x = sample_mean)) +
  geom_density(aes(colour = factor(sample_size))) +
  labs(x = "サンプル平均",
       y = "確率密度",
       colour = "サンプルサイズ")
```

:::
